臺灣屏東地方法院刑事判決
110年度簡上字第110號
上  訴  人  
即  被  告  林亞澤



選任辯護人  曾慶雲律師  
上列上訴人即被告因重利案件，不服本院110年度簡字第717號，
中華民國110年5月13日第一審刑事簡易判決（起訴案號：109年
度偵字第6854號），提起上訴，本院管轄之第二審合議庭判決如
下：
    主      文
原判決撤銷。
林亞澤犯如附表編號1至7所示之罪，各處如附表編號1至7所示之
刑。應執行拘役壹佰壹拾日，如易科罰金，以新臺幣壹仟元折算
壹日。
    事實及理由
一、第二審判決書，得引用第一審判決書所記載之事實、證據及
    理由，對案情重要事項第一審未予論述，或於第二審提出有
    利於被告之證據或辯解不予採納者，應補充記載其理由。刑
    事訴訟法第373條定有明文。又對於簡易判決有不服者，得
    上訴於管轄之第二審地方法院合議庭，並準用第三編第一章
    及第二章除第361條以外之規定，觀之刑事訴訟法第455條之
    1第1項、第3項亦明。
二、本案經本院合議庭審理結果，認原審以上訴人即被告林亞澤
    （下稱被告）係犯刑法第344條第1項之重利罪，共7罪，應
    予分論併罰，原審復以被告於前案有期徒刑執行完畢後5 年
    內再犯本案如原審判決附表編號1、3至7所示犯行，認此等
    部分均構成累犯，且因無司法院釋字第775 號解釋意旨所稱
    如依累犯規定加重其刑將導致罪刑不相當之情形，故就被告
    此等部分犯行，認仍應依刑法第47條第1 項規定加重其刑，
    除證據部分增列被告於本院審理時之自白，另理由部分補充
    論述有關證據能力及後述原審量刑及沒收不當而須撤銷改判
    之理由外，其餘認事、用法，均無不當，並引用本院第一審
    刑事簡易判決書記載之事實、證據及除量刑及沒收部分以外
    之理由（如附件）。
三、檢察官、被告及其辯護人於本院上訴審就本判決所引用之傳
    聞證據，均同意有證據能力，本院認此等傳聞證據之取得均
    具備合法性、任意性，且該等證據之內容與本件待證事實均
    具有關聯性，合於一般證據之採證基本條件，以該等證據作
    為本案認定犯罪事實之證據，均屬適當，依刑事訴訟法第15
    9條之5第1項規定，皆有證據能力。
四、撤銷改判之理由
  ㈠被告上訴意旨略以：被告坦承犯行並與被害人林嘉農、尤鳳
    珠、黃貞羽、余麗珍（下合稱林嘉農等人）和解，被害人林
    嘉農等人均願原諒被告，原審量刑，尚有過重。其次，被告
    已免除被害人林嘉農等人償還本金之債務，其免除之本金遠
    高於被告向被害人林嘉農等人收取之利息，原審仍諭知沒收
    犯罪所得即被告收取之利息，亦有失當等語。
  ㈡原審以被告罪證明確，據以論罪、科刑及諭知沒收，固非無
    見。惟查：
　　⒈刑事審判旨在實現刑罰權之分配正義，故法院對於有罪被
      告之科刑，依刑法第57條規定科刑時，應以行為人之責任
      為基礎，並審酌一切情狀，尤應注意該條所列10款事項，
      以為科刑輕重之標準。又刑之量定，為求個案裁判之妥當
      性，固屬於實體法上賦予法院得為自由裁量之事項，但法
      院行使此項職權時，仍應受比例原則、平等原則等一般法
      律原則之支配，亦即必須受法律秩序之理念、法律感情及
      慣例等所規範，非可恣意為之，則裁量刑之輕重時，應符
      合罪刑相當之原則，並斟酌客觀上之適當性、相當性與必
      要性，予以適度之判斷，使罰當其罪，以維護公平正義，
      始為適法。而行為人犯罪後之態度，乃刑法第57條所規定
      於科刑時所應審酌之事項之一。又犯後態度包含行為人犯
      後認罪、犯後行為、犯後悔悟等情事。經查，被告於原審
      判決後，已自行與被害人林嘉農等人和解，被害人林嘉農
      等人並表示無意再追究被告刑責，請予從輕量刑等情，有
      被害人林嘉農等人簽立之和解書、本院公務電話紀錄各1
      紙在卷可查。可見被告犯後已適度補償其犯罪所生損害，
      並求得被害人林嘉農等人之諒解，被告犯後態度與原審判
      決時難謂相同。從而，本案量刑審酌基礎既有變動，原審
      量刑時未及審酌被告犯後態度之改變，且此係有利於被告
      之量刑事由，致原審量刑失之過重，其刑之量定，即有失
      當。
　　⒉犯罪所得已實際合法發還被害人者，不予宣告沒收或追徵
      ，刑法第38條之1 第5 項定有明文。經查，被告就其本案
      犯罪所得，已與被害人林嘉農等人和解，被告並免除被害
      人林嘉農等人償還各自貸款本金之債務等情，業經被告辯
      護人陳明在卷，並有被害人林嘉農等人簽具之和解書、本
      院公務電話各1紙在卷可稽，則被告向被害人林嘉農等人
      收取之利息即本案犯罪所得，遠少於被告貸與被害人林嘉
      農等人之本金，被告犯罪所得已藉由免除被害人林嘉農等
      人償還本金之債務而實際發還，依上開規定即不應宣告沒
      收，原審未及審酌上情，而為沒收之諭知，亦有未洽。
　　⒊被告上訴意旨以原審量刑過重及不應諭知沒收犯罪所得為
      由，指摘原判決不當，為有理由，自應由本院將原審判決
      撤銷改判。
  ㈢被告所犯前揭各罪之科刑，爰以被告之責任為基礎，並審酌
    ：⑴被告不思以正當方式獲取財物，反利用被害人林嘉農等
    人經濟上困境，貸與金錢取得重利，動機非善，且造成被害
    人林嘉農等人經濟困境惡化，亦非可取；⑵被告於原審及本
    院審理時尚知坦承犯行，且已與被害人林嘉農等人和解，取
    得被害人林嘉農等人之諒解，業如前述，犯後態度非惡；⑶
    被告自陳之學經歷、目前就業及身體健情形、家庭生活及經
    濟狀況之智識程度及生活狀況等一切情狀，就其所犯重利罪
    7罪，各處如附表編號1至7所示之刑，並依刑法第41條第1項
    前段規定，均併諭知易科罰金之折算標準。復本於罪責相當
    性之要求，在外部性及內部性界限範圍內，綜合斟酌被告前
    揭犯罪行為之不法與罪責程度，及對其施以矯正教化之必要
    性，依刑法第51條第6款規定，就其所犯重利7罪，定其應執
    行刑如主文第2項所示，並依刑法第41條第1項前段規定，諭
    知易科罰金之折算標準。
五、犯罪所得，屬於犯罪行為人者，沒收之。於全部或一部不能
    沒收，或不宜執行沒收時，追徵其價額；犯罪所得已實際合
    法發還被害人者，不予宣告沒收或追徵，刑法第38條之1第1
    項前段、第3項及第5項分別定有明文。經查，被告本案犯罪
    所得，已實際發還被害人林嘉農等人，業如前述，依刑法第
    38條之1第5項規定，不予宣告沒收或追徵。
據上論結，應依刑事訴訟法第455 條之1 第1 項、第3 項、第36
9 條第1 項前段、第373 條、第364 條、第299 條第1 項前段，
判決如主文。
本案經檢察官劉俊儀提起公訴，檢察官廖維中到庭執行職務。
中　　華　　民　　國　　111 　年　　5 　　月　　23　　日

                  刑事第四庭  審判長法  官  黃柏霖
　　　　　　　　　
　　　　　　　　　                  法  官  林敬超
　　　　　　　　　
　　　　　　　　                    法  官  李宛臻　
不得上訴。
以上正本證明與原本無異。
中　　華　　民　　國　　111 　年　　5 　　月　　24　　日
                                     書記官 黃振法  
附錄本案論罪科刑法條：刑法第344條第1項。
中華民國刑法第344條第1項
乘他人急迫、輕率、無經驗或難以求助之處境，貸以金錢或其他
物品，而取得與原本顯不相當之重利者，處三年以下有期徒刑、
拘役或科或併科三十萬元以下罰金。

附表：
編號 犯罪事實 所犯罪名及科刑 1 同原審判決附表編號1 林亞澤犯重利罪，累犯，處拘役參拾日，如易科罰金，以新臺幣壹仟元折算壹日。 2 同原審判決附表編號2 林亞澤犯重利罪，處拘役貳拾日，如易科罰金，以新臺幣壹仟元折算壹日。 3 同原審判決附表編號3 林亞澤犯重利罪，累犯，處拘役參拾日，如易科罰金，以新臺幣壹仟元折算壹日。 4 同原審判決附表編號4 林亞澤犯重利罪，累犯，處拘役肆拾日，如易科罰金，以新臺幣壹仟元折算壹日。 5 同原審判決附表編號5 林亞澤犯重利罪，累犯，處拘役參拾日，如易科罰金，以新臺幣壹仟元折算壹日。 6 同原審判決附表編號6 林亞澤犯重利罪，累犯，處拘役參拾日，如易科罰金，以新臺幣壹仟元折算壹日。 7 同原審判決附表編號7 林亞澤犯重利罪，累犯，處拘役參拾日，如易科罰金，以新臺幣壹仟元折算壹日。 

附件：臺灣屏東地方法院刑事簡易判決110年度簡字第717 號1 
      份。
––––––––––––––––––––––––––––
【附件】
臺灣屏東地方法院刑事簡易判決　　　
                                      110年度簡字第717號
公　訴　人　臺灣屏東地方檢察署檢察官
被　　　告　林亞澤　男　民國00年00月00日生
                    身分證統一編號：Z000000000號
                    住屏東縣○○鄉○○路0○00號
                    居屏東縣○○鄉○○路0○0號
選任辯護人　曾慶雲律師
上列被告因重利案件，經檢察官提起公訴（109 年度偵字第6854
號），嗣被告於本院準備程序時自白犯罪（110 年度易字第304
號），本院認為宜以簡易判決處刑，爰不依通常審判程序，逕以
簡易判決處刑如下：
    主      文
林亞澤犯如附表「主文」欄所示之罪，共柒罪，各處如附表「主
文」欄所示之刑及沒收。應執行有期徒刑壹年，如易科罰金，以
新臺幣壹仟元折算壹日。
    事實及理由
一、本案犯罪事實及證據，除臺灣屏東地方檢察署檢察官起訴書
    附表經公訴人、林亞澤及其辯護人當庭確認後，應更正為本
    判決書附表；另增列「林亞澤於本院準備程序時之自白」、
    「林嘉農於本院審理時之證述」為證據外，其餘均引用起訴
    書所載（如附件）。
二、論罪科刑：
  ㈠核被告林亞澤附表編號1 至7 所為，均係犯刑法第344 條第1
     項重利罪。
  ㈡刑法修正前所謂常業犯，係指行為人以從事某特別犯罪構成
    要件行為，而獲取財物或不法利益，並恃以維生者而言。乃
    學理上所稱集合犯之一種，除行為人主觀上具有概括決意外
    ，其客觀之各行為間，須具有一定程度之時間或空間密接性
    ，依社會通念認為以包括之一罪視之較為合理，即應以常業
    犯評價之。故常業犯特重賴以維生之主觀條件。刑法修正後
    ，已將常業犯之規定予以刪除，考其立法旨趣，係因對於多
    次原可獨立評價之行為，僅論以一罪，不無鼓勵犯罪之嫌，
    並與國民對於法律之感情相悖，故應採一罪一罰。是就集合
    犯之觀念，於判斷時不能無限擴張，除仍應受社會通念之支
    配外，尤應注意其公平性、合理性，使與經驗法則、論理法
    則及比例原則相適合，否則即與上揭修法精神不符（最高法
    院97年度台上字第1376號判決意旨參照）。修正前刑法關於
    重利行為，設有第344 條之普通重利罪及第345 條之常業重
    利罪予以規範，其中該法第345 條之常業重利罪既屬常業犯
    ，是其屬犯罪構成要件中預定反覆實行數個同種類之犯罪行
    為，而具有實質一罪行為態樣之集合犯無訛。惟同法第344
    條之普通重利罪，立法者於該犯罪構成要件中並無預定反覆
    實行數個同種類行為之情形，即非屬實質一罪之集合犯甚明
    。被告本案不論在犯罪時間、地點、貸放金額、利率及借款
    人均具有可分之獨立特性，顯係數個可以獨立構成犯罪之數
    罪行為，自非可認為實質上一罪之集合犯，避免悖離刑法之
    修法精神。故被告附表編號1 至7 所示犯行，犯意各別、行
    為互殊，應分論併罰。
  ㈢按受徒刑之執行完畢，或一部之執行而赦免後，5 年以內故
    意再犯有期徒刑以上之罪者，為累犯，加重本刑至二分之一
    ，刑法第47條第1 項定有明文。查：
  ⒈被告前因妨害自由等案件，經本院以101 年度簡字第1509號
    判決處應執行有期徒刑3 年6 月，被告上訴後，本院以101
    年度簡上字第178 號判決撤銷原判決關於定執行刑部分，並
    改定應執行有期徒刑1 年10月確定，於民國103 年2 月21日
    易科罰金執行完畢等情，有其臺灣高等法院被告前案紀錄表
    在卷可憑，被告於執行完畢後5 年以內故意再犯本案有期徒
    刑以上、如附表編號1 所示之罪，為累犯。
  ⒉被告前因違反藥事法案件，經本院以107 年度訴字第562 號
    判決處有期徒刑5 月，被告上訴後，臺灣高等法院高雄分院
    以107 年度上訴字第1289號判決撤銷原判決，改判有期徒刑
    5 月，被告上訴後，最高法院以108 年度台上字第1328號判
    決駁回上訴確定，於108 年10月30日徒刑執行完畢等情，有
    其臺灣高等法院被告前案紀錄表在卷可憑，被告於執行完畢
    後5 年以內故意再犯本案有期徒刑以上、如附表編號3 至7
    所示之罪，均為累犯。
  ⒊而附表編號2 所示犯行，被告犯罪時間為108 年10月、11月
    間，確切時間不明，自以不認定為累犯為宜，附此敘明。至
    司法院釋字第775 號解釋，依解釋文及理由之意旨，係指構
    成累犯者，不分情節，一律加重最低本刑，於不符合刑法第
    59條所定要件之情形下，致生行為人所受之刑罰超過其所應
    負擔罪責之個案，不符罪刑相當原則、比例原則。於此範圍
    內，在修正前，為避免發生上述罪刑不相當之情形，法院就
    該個案應裁量是否加重最低本刑；依此，該解釋係指個案應
    量處最低法定刑、又無法適用刑法第59條在內減輕規定之情
    形，法院應依此解釋意旨裁量不予加重最低本刑（最高法院
    108 年度台上字第338 號判決意旨參照），而本案被告附表
    1 、3 至7 所示犯罪情節並無上開解釋所指罪刑不相當之情
    事，爰均依上揭規定加重其刑。
  ㈣爰以行為人之責任為基礎，審酌被告有重利前科（構成累犯
    部分不重複評價），素行難謂良好，其不思以正當方式獲取
    財物，反利用附表所示借款人經濟上困境，以私人放款方式
    貸以金錢而取得與原本顯不相當之重利，破壞金融秩序，造
    成借款人經濟困境更加惡化，所為實應非難；惟念其雖於警
    詢、偵查時否認犯行，於本院審理時終能坦承犯行，態度尚
    可，兼衡被告自陳之學識程度、家庭、經濟、身體狀況（因
    涉及個人隱私故不揭露，詳如本院卷第56頁）等一切情狀，
    分別量處如附表「主文」欄所示之刑，並諭知如附表「主文
    」欄所示之易科罰金折算標準。再考量本案借款人人數、被
    告借款日期、借款金額、年利率等犯罪情節，合併量處如主
    文所示之應執行刑，及諭知如主文所示之易科罰金折算標準
    。
三、沒收：
  ㈠犯罪所得部分：
  ⒈民間高利借貸每有於借貸之初支付本金時，先扣除利息者，
    則應認貸款之人已取得利息（最高法院82年度台上字第5834
    號判決意旨參照）。就附表各該編號所示之借款，被告所預
    扣之利息、手續費，均為其犯罪所得，既未扣案，爰依刑法
    第38條之1 第1 項前段、第3 項規定，分別於被告附表編號
    1 至7 所示罪刑項下宣告沒收，於全部或一部不能沒收時，
    追徵之（本件犯罪所得既為新臺幣，並無不宜執行沒收之情
    形，亦無價額可言）。
  ⒉至被告就附表編號1 至7 所示借款，除預扣利息、手續費部
    分外，後續是否因借款人給付利息、罰款而另有犯罪所得？
    此部分未據公訴人主張及提出相關證據證明，無從認定借款
    人後續究竟有無給付利息、罰款及其給付之期數及金額，此
    部分應為有利於被告之認定，自難遽論被告就此部分另有犯
    罪所得而應沒收。
  ㈡犯罪所用之物：扣案記帳本2 本，被告自陳係記載與本案借
    款人借貸關係之物（本院卷第55頁），堪認係供被告犯罪所
    用之物，惟此僅為日常記事用品，沒收欠缺刑法上重要性，
    爰依刑法第38條之2 第2 項規定，不予宣告沒收。
  ㈢其餘扣案物，無證據證明與本案有關，爰不予宣告沒收。
四、依刑事訴訟法第449 條第2 項、第454 條第2 項，刑法第34
    4 條第1 項、第47條第1 項、第41條第1 項前段、第51條第
    5 款、第38條第2 項、第38條之1 第1 項前段、第3 項、第
    38條之2 第2 項，刑法施行法第1 條之1 第1 項，逕以簡易
    判決處刑如主文。
五、如不服本判決，應於判決書送達之日起20日內，以書狀敘述
    理由（需附繕本），向本院提出上訴。
本案經檢察官劉俊儀提起公訴，檢察官潘國威到庭執行職務。
中　　華　　民　　國　 110　　年　　5 　　月　　13　　日
                      簡易庭    法  官  粘凱庭
以上正本證明與原本無異。
如不服本判決，得於判決書送達之日起20日內，以書狀敘述理由
，向本庭提出上訴。
中　　華　　民　　國　 110　　年　　5 　　月　　13　　日
                                書記官  李家維
附錄本案論罪科刑法條全文：
中華民國刑法第344條
乘他人急迫、輕率、無經驗或難以求助之處境，貸以金錢或其他
物品，而取得與原本顯不相當之重利者，處三年以下有期徒刑、
拘役或科或併科三十萬元以下罰金。
前項重利，包括手續費、保管費、違約金及其他與借貸相關之費
用。
附表：

編號 借款人 借款時間 借款地點 借款金額（新臺幣，下同） 借款預扣之利息、手續費 年利率（計算方式為先換算成每日應繳利息並乘以365 天計算年息後，再除以本金【本金扣除預扣之利息、手續費】計算，以下均同） 逾期未繳罰款方式 主文 1 林嘉農 107 年底 被告於屏東縣○○鄉○○路0 ○0 號住處 3萬 利息4,500 元，手續費 500元 10日1期利息4,500元年利率為657% 逾期1 天罰3,000元 林亞澤犯重利罪，累犯，處有期徒刑肆月，如易科罰金，以新臺幣壹仟元折算壹日。未扣案犯罪所得新臺幣伍仟元沒收，於全部或一部不能沒收時，追徵之。 2 同上 108 年10月、11月間不詳時間 同上 3萬元 利息4,500 元，手續費500元 10日1期利息4,500元年利率為657% 逾期1 天罰3,000元 林亞澤犯重利罪，處有期徒刑參月，如易科罰金，以新臺幣壹仟元折算壹日。未扣案犯罪所得新臺幣伍仟元沒收，於全部或一部不能沒收時，追徵之。 3 尤鳳珠 109 年2月28日 同上 3萬元 利息4,500 元、手續費500元 10日1期利息4,500元年利率為657% 逾期1 天罰利息的7.5% 林亞澤犯重利罪，累犯，處有期徒刑肆月，如易科罰金，以新臺幣壹仟元折算壹日。未扣案犯罪所得新臺幣伍仟元沒收，於全部或一部不能沒收時，追徵之。 4 同上 109 年3月14日（本次尤鳳珠以友人陳淑卿名義借貸） 同上 4萬元 利息6,000 元、手續費500元 10日1 期6,000 元年利率為653% 逾期1 天罰利息的7.5% 林亞澤犯重利罪，累犯，處有期徒刑伍月，如易科罰金，以新臺幣壹仟元折算壹日。未扣案犯罪所得新臺幣陸仟伍佰元沒收，於全部或一部不能沒收時，追徵之。 5 同上 109 年5月5日 同上 3萬元 利息4,500 元、手續費500元 10日1期利息4,500元年利率為657% 逾期1 天罰利息的7.5% 林亞澤犯重利罪，累犯，處有期徒刑肆月，如易科罰金，以新臺幣壹仟元折算壹日。未扣案犯罪所得新臺幣伍仟元沒收，於全部或一部不能沒收時，追徵之。 6 黃貞羽 108 年12月26日至同年月31日不詳時間 同上 3萬元 利息4,500 元、手續費500元 10日1期利息4,500元年利率為657% 逾期1 天罰1,350元，第3天起每天罰675 元 林亞澤犯重利罪，累犯，處有期徒刑肆月，如易科罰金，以新臺幣壹仟元折算壹日。未扣案犯罪所得新臺幣伍仟元沒收，於全部或一部不能沒收時，追徵之。 7 余麗珍 109 年2月間不詳時間 同上 3萬元 利息4,500 元、手續費500元 10日1期利息4,500元年利率為657% 逾期1 天罰1,600多元 林亞澤犯重利罪，累犯，處有期徒刑肆月，如易科罰金，以新臺幣壹仟元折算壹日。未扣案犯罪所得新臺幣伍仟元沒收，於全部或一部不能沒收時，追徵之。 


附件：                                                                                          
臺灣屏東地方檢察署檢察官起訴書109年度偵字第6854號被　　
　告　林亞澤　男　59歲（民國00年00月00日生）住屏東縣○○鄉
○○路0○00號居屏東縣○○鄉○○路0○0號國民身分證統一編號：Z0000
00000號上列被告因重利案件，已經偵查終結，認應該提起公訴
，茲將犯罪事實及證據並所犯法條分敘如下：犯罪事實
一、林亞澤前因藥事法案件，於民國108 年4 月17日經判處有期
    徒刑5 月確定，於108 年10月30日執行完畢，仍不知悔改，
    意在牟利，基於重利之犯意，乘附表所示之林嘉農、尤鳳珠
    、黃貞羽、余麗珍無其他借款管道急需用錢之際，自107 年
    年底起，迄109 年5 月5 日，在屏東縣○○鄉○○村○○路0 ○0 
    號住處，於附表所示時間，以附表所示利息、手續費，貸放
    如附表所示之款項予林嘉農、尤鳳珠、黃貞羽、余麗珍，收
    取如附表所示月息高達45分之利息，嗣於109 年7 月5 日為
    警搜索查獲，扣得林亞澤手機（OPPO）1 支、手機（夏普）
    1 支、空白本票1 疊、記帳本2 本、流水帳16張、新臺幣（
    下同）6 萬元。
二、案經屏東縣政府警察局恆春分局報告偵辦。證據並所犯法條
一、證據清單

編號 證據方法 待證事實 備考 1 證人林嘉農證述、債務證明書 附表編號1之事實。 債務證明書證明有向被告借款之事實。 2 證人黃貞羽證述 附表編號3之事實。  3 證人尤鳳珠證述 附表編號2之事實。  4 證人陳淑卿證述 附表編號2之事實。  5 證人余麗珍證述 附表編號4之事實。  6 扣案物 編號5 流水帳，有記載麗珍3T鳳珠3T淑卿4T及罰遲延利息。 麗珍3T鳳珠3T淑卿4T與借款金額相符。T係罰2 天利息之意。 7 被告林亞澤供述 借款30萬元予林嘉農，扣案流水帳記載尤鳳珠、黃貞羽、淑卿係亂寫的。  


二、核被告所為係犯刑法第344 條第1 項重利之罪嫌。其先後行
    為，犯意各別，應分論併罰。被告前受有期徒刑執行完畢，
    5 年內故意再犯有期徒刑以上之罪，為累犯。扣案物併請宣
    告沒收。
三、依刑事訴訟法第251條第1項提起公訴。
  此　致
臺灣屏東地方法院中　　華　　民　　國　 110　　年　　2 　
　月　　23　　日檢察官  劉俊儀